【裁判字號】    97,家抗,44
【裁判日期】    980223
【裁判案由】    選任遺產清理人
【裁判全文】
臺灣臺北地方法院民事裁定              97年度家抗字第44號
抗  告  人  甲○○
抗  告  人  丙○○
共同代理人  葉繼升律師
            粘毅群律師
上列抗告人因聲請選任遺產清理人事件，對於中華民國97年6月2
日本院97年度財管字第39號裁定提起抗告，本院裁定如下:
    主  文
抗告駁回。
抗告費用新台幣壹仟元由抗告人負擔。
    理  由
一、抗告人於原審聲請及抗告意旨略以：被繼承人即中華民國人
    民乙○○於民國96年9 月15日死亡，遺留台北市○○區○○
    段二小段2087建號、同地段609 地號及611 地號土地之不動
    產（下稱系爭不動產），因乙○○之繼承人僅有其父母即印
    尼籍之抗告人，上開不動產應由抗告人繼承，惟因土地法第
    18條規定：「外國人在中華民國取得或設定土地權利，以依
    條約或其本國法律，中華民國人民得在該國享有同樣權利者
    為限。」，按中華民國與印尼並無平等互惠原則適用，即中
    華民國人民在印尼不能取得土地權利，故抗告人無法辦理系
    爭不動產繼承登記。因抗告人遠住印尼，無法管理系爭不動
    產，乙○○又無遺囑執行人，而抗告人對於系爭不動產乃有
    繼承權利人，屬非訟事件法第154 條第1 項規定之利害關係
    人，為此依該條項規定，聲請選任粘毅群律師為乙○○遺留
    之系爭不動產之遺產清理人，並系爭不動產由遺產清理人以
    新台幣250 萬元出售予案外人康素貞 (身分證統一編號：Ｚ0
    00000000號），將出售所得價款扣除相關應付費用後，匯入
    抗告人甲○○之存款帳戶。詎原審竟以系爭不動產地目為建
    地，非土地法第17條第1 項所列舉之地目範圍，自得類推適
    用該條第2 項規定，由抗告人直接依繼承關係辦理繼承登記
    後出售，又抗告人既已覓恰買主康素貞願以250 萬元買受，
    即使係土地法第17條第1 項之特別地目，亦准外國人繼承後
    出售，遑論並非在土地法第17條第1 項限制範圍內之建地，
    應得辦理繼承登記後出售予第三人，抗告人雖人在印尼，非
    不能入境以處理售地事宜，又即或有所不便，亦得委任代理
    人處理之，核與非訟事件法第154 條第1 項所稱「繼承人因
    故不能管理遺產」之要件有間為由，而駁回抗告人之聲請，
    自有未當。為此提起抗告，求為廢棄原裁定等語。
二、按非訟事件法第154 條第1 項規定：「繼承人因故不能管理
    遺產，亦無遺囑執行人者，利害關係人或檢察官得聲請法院
    選任遺產清理人。」，法律條文將「繼承人」、「利害關係
    人」二者併列，則此之所謂「利害關係人」應指繼承人以外
    ，與遺產有某種利害關係之人而言。所謂因故不能管理，係
    指繼承開始，雖確有繼承人存在，然因繼承人有特殊原因或
    不知繼承開始，致無法管理遺產，亦未委任遺產管理人，而
    被繼承人又未指定遺囑執行人，為保全繼承人、債權人及受
    遺贈人之利益及交易安全，得由檢察官或利害關係人聲請法
    院指定遺產清理為之清理遺產。例如，被繼承人死亡後，其
    唯一繼承人因遭羈押或服刑致身陷囹圄，或身處國外與台灣
    聯繫不易，一時無法管理遺產亦未委任遺產管理人等。
三、經查，本件抗告人（即聲請人）為被繼承人乙○○之繼承人
    ，此為抗告人所是認，復有戶籍謄本及繼承系統表在卷足憑
    ，揆諸前揭說明，本件抗告人依非訟事件法第154 條第1 項
    規定聲請選任遺產清理人，於法不合。又利害關係人依上開
    規定聲請法院選任遺產清理人，自應就繼承人因故不能管理
    遺產之事實，負舉證責任，然本件係抗告人不符合土地法第
    18條規定，無法辦理系爭不動產繼承登記而取得所有權，此
    與繼承人因故不能管理遺產之情形亦不符。原審駁回抗告人
    之聲請，其理由雖有不同，但結果尚無二致，自應予以維持
    ，抗告意旨聲請廢棄原裁定，不能認為有理由。爰裁定如主
    文。
中    華    民    國    98    年    2     月    23    日
                  家事法庭審判長 法   官  曾部倫
                                 法   官  彭南元
                                 法   官  郭淑貞
以上正本係照原本作成。
本裁定除以適用法規顯有錯誤為理由，並經本院之許可外，不得
再抗告。
如提起再抗告，應於收受送達後10日內向本院提出再抗告狀。
中    華    民    國    98    年    3     月    2     日
                                  書記官  楊振宗

司法院資訊處製作；財團法人民間司法改革基金會備份。
